臺灣士林地方法院民事判決　　　　　　99年度勞簡上字第13號
上　訴　人　陶愛華
訴訟代理人　謝美香律師
被　上訴人　臺北市立聯合醫院
法定代理人　張聖原
訴訟代理人　陳小鳳
　　　　　　邢本源
　　　　　　葉妍君
上列當事人間返還溢領退休金事件，上訴人對於中華民國99年3
月17日本院內湖簡易庭99年度湖勞簡字第7號第一審判決提起上
訴，本院於民國100年2月17日言詞辯論終結，判決如下：
    主  文
原判決廢棄。
被上訴人在第一審之訴駁回。
第一、二審訴訟費用新臺幣仟零伍拾元由被上訴人負擔。
    事實及理由
一、被上訴人起訴主張：
  (一)上訴人自民國77年10月15日起受僱於被上訴人擔任技工職務
    ，並於95年12月31日參加被上訴人「95年度實施加強推動事
    務勞力替代措施專案執行計畫」（下稱系爭專案），由被上
    訴人於95年12月31日為上訴人辦理自願退休，並核計87年6
    月30日以前工友年資為9 年9 月，退休基數為20，月支工餉
    新臺幣（下同）1 萬7,445 元、本人實物代金930 元，據此
    計算該期間退休金為36萬7,500 元（計算式：〈17,445＋
    930 〉×20＝367,500 ）；87年7 月1 日以後工友年資為8
    年6 月，退休基數為14，平均工資為4 萬1, 342元，據此計
    算該期間之退休金為57萬8,788 元（計算式：41,342×14＝
    578,788 ）。以上總計94萬6,288 元（計算式：367,500+
    578,788 ＝946,288 ，下稱系爭退休金），上訴人已於96年
    2 月2 日受領完訖。
  (二)惟依行政院勞工委員會89年7 月28日台89勞動2 字第003135
    5 號函示（下稱系爭勞委會函示）內容，年終考核獎金應不
    計入平均工資計算退休金。是以，扣除年終考核獎金重新計
    算後，上訴人之平均工資應為3 萬3,246 元。被上訴人發放
    系爭退休金予上訴人時，誤加計年終考核獎金，而以平均工
    資4 萬1,342 元計算，致溢發退休金11萬3,344 元。
  (三)被上訴人於發現錯誤後，已於96年8 月20日以北市醫人字第
    09633218900 號、97年10月17日北市醫人字第09734133400
    號函（下稱系爭催告函）限期催告上訴人返還溢領退休金，
    而撤銷系爭退休金計算錯誤之意思表示，詎上訴人迄今尚未
    返還，其溢領部分自屬無法律上原因而受利益。爰依民法第
    179 條、第181 條規定，訴請上訴人返還溢領退休金11萬
    3,344 元及法定遲延利息等語。並聲明請求判決：上訴人應
    給付上訴人11萬3,344 元，及自98年1 月7 日起至清償日止
    ，按週年利率5%計算之利息。
二、上訴人則辯稱：被上訴人於95年度為精簡勞力，乃實施系爭
    專案，促使符合規定之員工接受比勞動基準法優惠之退休方
    案，辦理自願退休，被上訴人並依臺北市政府勞工局95年12
    月12日北市勞二字第09539725900 號函示，將年終考核獎金
    列入平均工資計算，核算上訴人之退休金為94萬6,288 元，
    嗣經上訴人同意後，據以發放，足認兩造就系爭退休金之計
    算方式及金額已達成協議，並無錯誤。且勞動基準法之規定
    或系爭勞委會函示內容，僅係勞動條件之最低標準，被上訴
    人自得提供較優惠之退休條件予上訴人。縱認被上訴人核算
    系爭退休金金額出於錯誤，其錯誤亦係被上訴人自己之過失
    所致，該錯誤意思表示不得撤銷之，況被上訴人雖曾分別以
    系爭催告函，請求上訴人返還溢領退休金11萬3,344 元，惟
    系爭催告函內容均僅請求返還金錢，未提及錯誤或撤銷意思
    表示，尚難認被上訴人業依民法第90條規定在1 年內撤銷錯
    誤之意思表示，兩造間關於系爭退休金金額之協議自屬有效
    。上訴人基於兩造協議受領系爭退休金，顯有法律上原因，
    並非不當得利，被上訴人請求上訴人返還溢領退休金，亦違
    反誠信原則等語，資為抗辯。
三、原審對於被上訴人之請求，判決被上訴人全部勝訴，上訴人
    聲明不服，提起本件上訴，聲明：1.原判決廢棄。2.被上訴
    人於原審之訴駁回。被上訴人則聲明：駁回上訴。
四、兩造不爭執之事項：
  (一)上訴人自77年10月15日起受僱於被上訴人擔任技工職務，並
    於95年12月31日參加系爭專案，由被上訴人為上訴人辦理自
    願退休，並核與87年6 月30日以前工友年資為9 年9 月，退
    休基數為20，月支工餉1 萬7,445 元、本人實物代金930 元
    ，據此計算該段期間之退休金為36萬7,500 元；87年7 月1
    日以後工友年資為8 年6 月，退休基數為14，平均工資為4
    萬1, 342元，據此計算該段期間之退休金為57萬8,788 元。
    總計94萬6,288 元，上訴人已於96年2 月2 日受領。此並有
    臺北市立聯合醫院95年12月19日北市醫人字第09535281900
    號函、臺北市立聯合醫院預估參加95年專案精簡調查表、中
    央信託局股份有限公司信託處96年1 月25日中信勞給字第09
    620600654 號函、臺北市立聯合醫院職工退休（資遣）費計
    算單、薪資狀況表等影本各1 件附卷可憑（原審卷第8 頁至
    第15頁）。
  (二)被上訴人曾分別以系爭催告函，通知上訴人返還溢領退休金
    11萬3,344 元（原審卷第16頁、第17頁）。
五、兩造於本院整理並簡化之爭點為（本院卷第46頁背面）:
  (一)上訴人對於系爭專案之退休金計算標準，有無認知？
  (二)上訴人領取退休金金額94萬6,288 元，是否兩造協議之結果
    ？
  (三)如兩造就系爭退休金金額94萬6,288 元有達成協議，被上訴
    人是否係出於錯誤而為該意思表示？如係出於錯誤，該錯誤
    是否為被上訴人過失所致？
  (四)如被上訴人之意思表示有錯誤，是否已於1 年內撤銷此錯誤
    之意思表示？
  (五)上訴人領取11萬3,344 元是否無法律上原因而受利益？
  (六)被上訴人請求上訴人返還11萬3,344 元是否違反誠信原則？
六、茲分述本件得心證之理由如下：
  (一)兩造對於上訴人得領取之退休金金額為94萬6,288 元乙節，
    業已達成協議：
    1.經查：被上訴人核算、製作之臺北市立聯合醫院職工退休
      （資遣）費計算單（下稱系爭退休金計算單），詳載上訴
      人於87年7 月1 日以後（即納入勞動基準法適用後）的年
      資，係以平均工資4 萬1,342 元為標準，計算退休金，並
      經被上訴人之人事、事務、會計單位承辦人員及機關長官
      核章確認無訛（本院卷第20頁）。被上訴人復核算、製作
      臺北市立聯合醫院職工退休（資遣）薪資狀況表（下稱系
      爭薪資狀況表），載明平均工資之計算標準及上訴人於退
      休前6 個月列入平均工資項目之收入金額，並據以核算上
      訴人之平均工資為4 萬1,342 元（本院卷第21頁）。而被
      上訴人製作系爭退休金計算單、薪資狀況表後，均交由上
      訴人看過並簽名，被上訴人於上訴人退休時確實同意就87
      年7 月1 日以後之年資，以平均工資4 萬1,342 元核計退
      休金，上訴人亦同意等情，業經被上訴人自認在卷（本院
      卷第33頁）。則上訴人主張：兩造對於上訴人參加系爭專
      案所得領取之退休金總額為94萬6,288 元一節已達成協議
      等語，堪可採信。
    2.被上訴人雖抗辯：系爭退休金計算單、薪資狀況表已載明
      87年7 月1 日以後之平均工資適用條款為工友管理要點第
      23點第1 項第2 款，故兩造對於系爭專案之退休金計算標
      準之認知甚為明確等語。經查，被上訴人之工友管理要點
      第23點第1 項第2 款係規定：「適用勞動基準法後之服務
      年資，依勞動基準法及其相關規定」（本院卷第88頁參照
      ），此與系爭退休金計算單上載明87年7 月1 日以後之年
      資適用勞動基準法並不相違背。而上訴人之平均工資，經
      被上訴人之人事、事務、會計單位計算其退休前6 個月之
      月支工餉、專業加給、加班工資、不休假加班費、年終考
      核等項目後，核計為4 萬1,342 元，亦難認與勞動基準法
      第2 條第4 款所規定「平均工資，謂計算事由發生之當日
      前6 個月內所得工資總額除以該期間之總日數所得金額」
      之定義有悖。況上訴人為技工，並無人事、勞動相關法令
      專業，實難期待上訴人反於被上訴人之專業核算，另行計
      算其平均工資。
    3.況按勞動基準法所定勞動條件，乃勞動條件之最低標準，
      勞動基準法第1 條規定明確。雇主與勞工所訂勞動條件，
      固不得低於勞動基準法所定之最低標準，惟如勞資雙方所
      約定之勞動條件，較諸勞動基準法之規定對於勞工更為有
      利，自非法所不許。而兩造協議上訴人得領取之退休金總
      額為94萬6,288 元（即較諸依勞動基準法計算所得之金額
      多出11萬3,344 元）之情，業經認定如上1.2.所示，其協
      議內容既優於勞動基準法所規定之最低標準，即與同法第
      1 條之規定無違，兩造應受協議金額之拘束，上訴人依兩
      造協議之內容領取系爭退休金，自非無法律上之原因。被
      上訴人以上訴人領取退休金金額較依勞動基準法規定之標
      準多出11萬3,344 元，且與系爭勞委會函示內容不符為由
      ，主張上訴人受領該部分金額為不當得利云云，洵非有據
      。
  (二)上訴人並未且不得撤銷系爭退休金計算單、薪資狀況表或兩
    造關於退休金金額協議之意思表示：
    1.按意思表示之內容有錯誤，或表意人若知其事情即不為意
      思表示者，表意人得將其意思表示撤銷之。但以其錯誤或
      不知事情，非由表意人自己之過失者為限，民法第88條第
      1 項定有明文。
    2.被上訴人雖辯稱於96年8 月20日、97年10月17日分別以系
      爭催告函撤銷系爭退休金計算單、薪資狀況表之意思表示
      云云。惟細繹系爭催告函，其主旨欄記載：因工資內涵計
      算差異，惠請將本院前溢發之新制退休金，限期繳回本院
      。說明欄則載明：一台端（即上訴人）參加系爭專案，其
      中依勞動基準法核發之新制退休金，原依臺北市政府勞工
      局95年12月12日北市勞二字第09539725900 號函示，將年
      終獎金列入平均工資計算，並據以發放在案... ；二復依
      行政院勞工委員會96年4 月20日勞保2 字第0960009452號
      函示... 年終考核獎金無法併入平均工資計算；三（引用
      民法第179 條規定）；四綜上，因計算差異溢發之新制退
      休金，惠請台端依限繳回等語（原審卷第16頁、第17頁）
      。核其內容，尚難解釋為撤銷系爭退休金計算單、薪資狀
      況表之意思表示。從而，被上訴人抗辯業於1 年內撤銷系
      爭退休金計算單、薪資狀況表或兩造關於退休金金額協議
      之意思表示云云，已難遽採。
    3.況被上訴人於系爭催告函中，已明白表示：系爭退休金係
      依據臺北市政府勞工局95年12月12日北市勞二字第095397
      25900 號函示內容，將年終獎金列入平均工資計算等情。
      堪認被上訴人對於退休金額之核算標準自始即認知明確，
      其意思表示之內容及行為並無錯誤可言。且上訴人領取之
      退休金金額，係由被上訴人核算後，復經被上訴人之人事
      、事務、會計單位相關人員及機關主管簽核認可，縱有錯
      誤亦係被上訴人自己之行為或過失所致，依上開法條規定
      ，亦不得撤銷。從而，被上訴人主張業依民法第88條第1
      項規定，撤銷系爭退休金計算單、薪資狀況表或兩造關於
      退休金金額協議之意思表示云云，為無理由。其據以主張
      上訴人受領退休金11萬3,344 元部分為無法律上之原因，
      實無足取。又被上訴人既不得依不當得利之法律關係請求
      上訴人返還金錢，既經認定，則其請求是否違反誠信原則
      之爭點，即於結論無涉，無庸審酌。
  (四)綜上所述，上訴人抗辯其係基於兩造之協議領取退休金，並
    無溢領或不當得利之情，堪可採信。被上訴人主張上訴人領
    取其中11萬3,344 元為無法律上原因而受利益云云，顯不足
    取。從而，被上訴人本於不當得利之法律關係，請求上訴人
    給付11萬3,344 元，及自98年1 月7 日起至清償日止，按週
    年利率5%計算之利息，為無理由，不應准許。其假執行亦失
    所附麗，應併予駁回。原審判命上訴人給付，並依職權為假
    執行之宣告，尚有未洽。上訴意旨指摘原判決不當，求予廢
    棄改判，為有理由，爰由本院廢棄改判如主文第2 項所示。
七、本件訴訟費用為3,050 元（含第1 審裁判費1,220 元、第1
    審裁判費1,830 元），依職權命由被上訴人負擔。
八、本件結論已臻明確，兩造其餘主張陳述及所提出之訴訟資料
    ，於判決結果不生影響，無庸一一論述，併予敘明。
九、據上論結，本件上訴為有理由，依民事訴訟法第436 條之1
    第3項 、第450 條、第78條、第87條第1項，判決如主文。
中    華    民    國   100    年    3     月    10    日
                  民事第二庭  審判長法  官  方彬彬
                                    法  官  周群翔
                                    法  官  王怡雯
以上正本證明與原本無異。
本件判決不得上訴。
中    華    民    國   100    年    3     月    10    日
                                    書記官  林冠伶